【裁判字號】    90,易,543
【裁判日期】    901012
【裁判案由】    違反毒品危害防制條例
【裁判全文】
臺灣基隆地方法院刑事判決                            九十年度易字第五四三號
    公  訴  人  臺灣基隆地方法院檢察署檢察官
    被      告  甲○○
右列被告因違反毒品危害防制條例案件，經檢察官提起公訴（九十年度毒偵字第一八
二號），本院判決如左：
    主      文
本件免訴。
    理      由
一、公訴意旨略以：被告甲○○前因施用第二級毒品，經本院裁定送觀察、勒戒後，
    認無繼續施用毒品之傾向，由臺灣基隆地方法院檢察署檢察官以八十九年度偵緝
    字第二二五號為不起訴之處分確定。嗣其復基於概括犯意，自九十年一月十九日
    十時三十分之前一日內起至同年二月五日十六時五十分之前一日內止，在基隆市
    ○○路三六四號等處，連續施用第一級毒品海洛因，經本院以九十年度毒聲字第
    三一○號裁定送觀察、勒戒後，認有繼續施用之傾向，由臺灣基隆地方法院檢察
    署檢察官以九十年聲戒字第一六八號聲請強制戒治，並以九十年度毒偵字第二一
    一號及二八三號提起公訴，並經臺灣基隆地方法院判處有期徒刑捌月確定。詎被
    告復於九十年一月十六日下午八時許之前四日內及之前一日內，在不詳地點施用
    第二級毒品安非他命及第一級毒品海洛因（施用第一級毒品部分，檢察官另為不
    起訴之處分）；九十年一月十六日下午八時許，在其基隆市○○街六十四之四號
    五樓之住所，為警查獲，因認被告涉有毒品危害防制條例第十條第二項之施用第
    二級毒品罪嫌云云。
二、按案件曾經判決確定者，應諭知免訴之判決，刑事訴訟法第三百零二條第一款定
    有明文。而案件曾經判決確定者，應為免訴之判決，係以同一案件，已經法院為
    實體上之確定判決，該被告應否受刑事制裁，即因前次判決而確定，不能更為其
    他有罪或無罪之實體上裁判。此項一事不再理之原則，關於實質上一罪或裁判上
    一罪，其一部事實已經判決確定者，對於構成一罪之其他部分，亦均有其適用（
    最高法院六十年台非字第七十七號、三十二年上字第二五七八號、八十四年度台
    上字第三０八０號判決參照）。查連續犯係裁判上一罪，其一部犯罪事實曾經判
    決確定者，其效力當然及於全部。若檢察官復將他部分重行起訴，自應為免訴之
    諭知。
三、經查：被告前因施用第二級毒品案件，經裁定送觀察、勒戒後，認無繼續施用毒
    品之傾向，由台灣基隆地方法院檢察署檢察官於八十九年八月十五日，以八十九
    年度偵緝字第二二五號為不起訴處分確定。詎被告復基於概括之犯意，自九十年
    一月十二日起，至九十年四月初為止，在其基隆市○○區○○街六十四之四號之
    住處，以將毒品海洛因摻入香煙內或加入注射針筒內摻水後再予施用之方式，連
    續施用第一級毒品海洛因多次，大約一天施用一次。九十年一月十九日上午十時
    三十分許，在基隆市○○路三六四號，為警查獲，並扣得毒品海洛因（淨重○．
    ○二公克）及其所有供施用毒品用之注射針筒二支；繼於九十年二月五日十六時
    五十分許，在其前開住處，為警查獲，並扣得其所有供施用毒品用之注射針筒二
    支。經本院以九十年度毒聲字第三一○號裁定送觀察、勒戒後，認有繼續施用毒
    品之傾向，由臺灣基隆地方法院檢察署檢察官以九十年聲戒字第一六八號聲請強
    制戒治，並以九十年度毒偵字第二一一號及二八三號提起公訴，經本院於九十年
    六月二十八日，以九十年度訴字第三三一號案件，以其連續施用第一級毒品判處
    有期徒刑捌月，並於九十年八月七日確定等情，有台灣高等法院被告全國前案紀
    錄表一紙在卷可稽。因此，被告在九十年一月十六日下午八時之前四日內，一次
    施用第二級毒品安非他命行為，與被告在九十年一月十二日至同年四月初之間，
    連續施用第一級毒品海洛因之關係如何，是為本案之關鍵。如認係數罪併罰，本
    案之施用第二級毒品罪自應另行判決；如認係連續犯，本案行為已為前案判決既
    判力所及，只得為免訴之判決。目前，司法實務多認本案被告所犯之罪與前案被
    告所犯之連續之罪為數罪，應予分論併罰；然則，本院依行為刑法之觀點，認為
    兩案乃連續犯，其一部分犯罪事實既經判決有罪確定，他部分即應判決免訴，無
    從再為實體判決。申言之，前案施用第一級毒品罪部分，既經判決有期徒刑八月
    確定，本案施用第二級毒品罪部分，即應為免訴判決，無從再為實體判決。其理
    由如下：第一毒品、第二級毒品俱為毒品，依該條例第二條之規定，係依精神藥
    物之成癮性、濫用性及社會危害性之高低，而將毒品分為三級，而以刑罰規範第
    一級毒品及第二級毒品，在該條例第十條分項規定而異其刑罰。然則，觀其第十
    條兩項所規範之構成要件行為俱為施用，其構成要件客體俱為毒品；在單獨施用
    第一級毒品或單獨施用第二級毒品之際，依其第一項或第二項分別處罰固無疑義
    ；惟在行為人「同時」施用不同級毒品之際，為一行為而觸犯數罪名，依想像競
    合犯之規定，應僅論以施用第一級毒品罪，不必再論施用第二級毒品罪；在行為
    人「先後」施用不同級毒品之際，其先後數構成要件「行為」均為施用，亦應僅
    論以連續施用第一級毒品罪，不必另論施用第二級毒品罪。蓋被告既係基於概括
    之犯意，而連續施用「毒品」，若在處罰一部行為之後，再就其他部行為另行處
    罰，將造成對行為之割裂評價，形成對同一連續行為之雙重處罰，違反雙重處罰
    禁止原則，亦即違反一行為一處罰之原則，自亦違反一事不再理之原則。此在加
    重竊盜與普通竊盜皆然，在行為人先後觸犯加重竊盜罪及普通竊盜罪之際，其構
    成要件「行為」相同，應僅論以連續加重竊盜罪，不必另論普通竊盜罪，不因其
    法條規定於不同條而有不同。在放火燒燬現供人使用之建築物罪與放火燒燬現非
    供人使用之建築物罪亦同。若行為人前一行為觸犯前罪，後一行為觸犯後罪，亦
    僅論以前罪之連續犯，並未更論以後罪，尤未論以數罪併罰，亦不因其法條規定
    於不同條而有不同，何況同條而不同項之本件！論者或謂刑法第五十六條係規定
    「連續數行為而觸犯同一之罪名」者，以一罪論；所謂「同一之罪名」，依司法
    院大法官會議釋字第一五二號解釋，認係指基於概括之犯意，連續數行為，觸犯
    「構成犯罪要件相同之罪名」而言。施用第一級毒品及第二級毒品既已分項規定
    ，應非構成要件相同之罪名云云；然則，由於大法官所謂「構成犯罪要件相同之
    罪名」仍欠明確，是故刑法修正草案將之改為「同一基本構成犯罪事實」；惟本
    院認為依行為刑法之觀點，為更明確起見，所謂同一之罪名，應係指「犯罪構成
    要件『行為』相同之罪名」而言。如其構成要件行為相同，則其行為客體只須具
    有同質性即可，不必完全相同；否則，嚴格限縮同一之罪名結果，僅因行為客體
    之毒品分為第一級與第二級，而棄其構成要件行為相同於不顧，認為不得成立連
    續犯，反而要數罪併罰，豈是合理？例如施用第一級毒品五次，成立施用第一級
    毒品一罪之連續犯；施用第一級毒品四次，施用第二級毒品一次，反而要兩罪（
    連續施用第一級毒品罪與施用第二級毒品罪）併罰，豈是合理？若準此以推，是
    否加重竊盜與普通竊盜亦不得成立連續犯？放火燒燬現供人使用之建築物罪與放
    火燒燬現非供人使用之建築物罪，亦不得成立連續犯，反而要數罪併罰？蓋連續
    犯依其構成要件行為之立體吸收關係，係數行為之數罪而以一罪論；在量刑上，
    係數行為之數刑而以一刑論，不過其刑得加重至二分之一而已。申言之，連續犯
    屬於一罪一刑原則之例外。若構成要件行為同屬施用行為而未論以連續犯，僅因
    行為客體之毒品不同級，而論以數罪併罰之，乃數同一構成要件行為而以數罪論
    ，數同一構成要件行為而以數刑論，違背連續犯本質之立體吸收關係，而將連續
    犯之數行為而論以數罪並處以數刑。因此，本院認為施用第一級毒品與施用第二
    級毒品，其構成要件行為均為施用，其行為客體均為毒品，雖有級數之異，然具
    有同質性；其行為時間既然緊接，被告又基於施用毒品之概括犯意為之，自應成
    立連續犯，僅論以連續施用第一級毒品罪並裁量是否加重其刑即可，殊不因法條
    不同而排斥連續犯之適用。綜上，本案施用第二級毒品罪部分，已為前案施用第
    一級毒品罪判決之既判力所及，不得另為實體判決，應不經言詞辯論，逕為免訴
    之諭知。
四、據上論斷，應依刑事訴訟法第三百零二條第一款、第三百零七條而判決如主文。
中      華      民      國    九十      年      十      月    十二      日
                                    臺灣基隆地方法院刑事庭
                                        法  官  陳  志  祥
右正本證明與原本無異。
如不服本判決，應於收受送達後十日內，向本院提出上訴狀，敘述上訴之理由，上訴
於台灣高等法院，並應按他造當事人之人數附具繕本。
中      華      民      國    九十      年      十      月    十六      日
                                        書記官  陸  清  敏


司法院資訊處製作；財團法人民間司法改革基金會備份。
